臺灣花蓮地方法院民事判決  
111年度花簡字第18號
原      告  徐英豪  
被      告  徐偉卿  
訴訟代理人  王姿淨律師
上列當事人間請求排除侵害事件，本院於民國111年11月3日言詞
辯論終結，判決如下：
    主  文
原告之訴及假執行之聲請均駁回。
訴訟費用由原告負擔。
    事實及理由
一、原告起訴主張：坐落花蓮縣○○市○○段0000地號土地（下稱系
    爭土地）為原告與訴外人徐英智、徐英翔所分別共有，係原
    告等人由父親徐志暐（歿）處於民國108年11月18日以繼承
    登記為原因取得所有權，被告則為同段鄰地1194地號土地所
    有權人也是原告等人之叔叔。然被告所有門牌號碼花蓮縣○○
    市○○路000號房屋（未辦保存登記建物，下稱系爭房屋）坐
    落在前開兩塊土地上，而其排泄家用水的水溝（如本判決附
    圖所示，占用面積為1.54平方公尺，下稱系爭水溝），捨自
    己所有之1194地號土地不為，而由原告所有系爭土地排水流
    往中華路大排水溝，已妨害原告使用系爭土地之所有權能，
    導致原告要將系爭土地出租，或將來改建成停車場要立柱搭
    棚及施工做成花圃都有所不便，現在原告雖然已用水泥及木
    板先行蓋在上面，但系爭水溝水還是照樣流，未來若原告要
    種植物要開挖的話，還是會有所妨害，爰依民法第767條第1
    項、第821條、第779條請求被告將系爭水溝填平並將占用部
    分返還全體共有人等語。並聲明：㈠被告應將坐落花蓮縣○○
    市○○段0000地號土地上之系爭土地填平，並將占用之土地返
    還全體共有人。㈡願供擔保，請准宣告假執行。
二、被告則以：系爭水溝為系爭房屋現在排水之用，而系爭房屋
    為被告父親即原告祖父徐輝國所興建，自民國60年起即供系
    爭房屋排泄家庭用水、雨水等，是由斯時延續至今被告應已
    時效取得流水地役權；況就系爭房屋之爭議，原告業已就系
    爭房屋提起拆屋還地訴訟，現於臺灣高等法院花蓮分院審理
    中，是應確認原告請求填平系爭水溝是否有重複起訴之虞；
    又系爭水溝現在的狀況是原告已自行用水泥將系爭水溝蓋住
    ，應確認原告是否已無權利保護必要，且系爭水溝於60年間
    即已存在，迄今已50餘年，也只占據原告土地1.54平方公尺
    ，侵害甚微，依民法第148條之規定，原告之請求有權利濫
    用之嫌等語置辯。並聲明：㈠原告之訴駁回。㈡如受不利判決
    ，院供擔保，請准宣告免為假執行。
三、就系爭水溝現供系爭房屋排水使用，系爭水溝流經系爭土地
    並流至花蓮市中華路大排水溝，而系爭水溝現由原告自行鋪
    設水泥蓋住上方，系爭水溝占用系爭土地之面積為1.54平方
    公尺、兩造間就系爭房屋現有拆屋還地訴訟另繫屬於臺灣高
    等法院花蓮分院111年度重上字第17號審理中等情，有本院
    勘驗筆錄（卷91頁、149-152頁）、現場照片（97-100頁、1
    53-155頁）、花蓮縣花蓮地政事務所111年花測字第097700
    號土地複丈成果圖（卷103頁，下稱系爭複丈圖）等件為證
    ，並經本院職權調閱上開卷宗確認無訛，且為兩造所不爭執
    ，是此部分之事實，應已足堪認定。
四、至原告主張被告應填平系爭水溝並將占用系爭土地部分返還
    全體共有人，則為被告所否認，並以前詞置辯。是本件之爭
    點厥為：原告請求被告填平系爭水溝是否有理由？
　㈠系爭水溝確有流經系爭土地至大排水溝之權利：
　⒈按土地所有人因使浸水之地乾涸，或排泄家用或其他用水，
    以至河渠或溝道，得使其水通過鄰地。但應擇於鄰地損害最
    少之處所及方法為之。第一項但書之情形，鄰地所有人有異
    議時，有通過權之人或異議人得請求法院以判決定之，民法
    第779條第1項、第4項定有明文。
　⒉查系爭水溝確有因排泄家用水（卷155頁照片）需求經過系爭
    土地乙節，已如前述。是按前揭法條規定，系爭水溝應確有
    流經系爭土地而流至大排水溝之權利，而本院於原告之請求
    下，自應審酌系爭水溝流經系爭土地之方法、面積是否係屬
    對於系爭土地最小侵害之方法。
　㈡系爭水溝流經系爭土地之面積僅1.54平方公尺，於原告利用
    系爭土地之影響輕微，原告請求拆除系爭水溝有權利濫用之
    嫌，其訴並無理由：
　⒈按權利之行使，不得違反公共利益，或以損害他人為主要目
    的。行使權利，履行義務，應依誠實及信用方法，民法第14
    8條定有明文。次按權利之行使，是否以損害他人為主要目
    的，應就權利人因權利行使所能取得之利益，與他人及國家
    社會因其權利行使所受之損失，比較衡量以定之。倘其權利
    之行使，自己所得利益極少而他人及國家社會所受之損失甚
    大者，非不得視為以損害他人為主要目的，此乃權利社會化
    之基本內涵所必然之解釋（最高法院71年台上字第737號民
    事判決意旨可資參照）。
　⒉查系爭水溝僅占用系爭土地1.54平方公尺，所占面積甚小之
    事實，業經確認如前。且依本院現場履勘結果：系爭水溝現
    雖遭原告以水泥及木板鋪設，但仍延系爭房屋牆壁及延伸之
    圍牆排水，一路流至大排水溝（卷150頁），並參以現場照
    片（卷97-99頁）可知系爭水溝之建築係沿系爭土地較難利
    用之圍牆旁邊建築，本即未佔據系爭土地較有價值之中間部
    分，亦未使系爭土地使用上遭到切割而不易利用；又由系爭
    複丈圖可知，系爭水溝係構築在系爭土地與他土地之地界邊
    緣，對於系爭土地之整體利用妨害本即甚小；再者，若如原
    告所述其有改建系爭土地成停車場之規劃，參酌其已將系爭
    水溝上鋪蓋水泥之現況，可推知無論將來係欲供停放車輛或
    做其他規劃，均不致於生過大之影響，且系爭水溝既位處地
    界，原告所能利用之方式本即有限，可預見該處至多係設置
    圍欄、花圃等與停車場主要功能無涉之設備，對原告權利之
    影響可謂甚微，應可肯認系爭水溝流經系爭土地之方法面積
    尚屬民法第779條所謂對於鄰地損害最少之處所及方法。
　⒊次查，依本院職權勘驗系爭水溝是否有堵塞而不能流通情況
    ，勘驗方法為，開啟系爭水溝上方水龍頭3分鐘測試，勘驗
    結果為：系爭水溝於水流開啟三分鐘後，並無有水浸淹至水
    溝外的情形，且水溝中之雜質及雜草等物體仍有由較高地勢
    往較低地勢流之情形，即由系爭房屋流往系爭土地並通往大
    排（卷151頁、153頁照片1，影片見附件袋）。是系爭水溝
    雖現遭原告以水泥及木板覆蓋於其上，但仍發揮供系爭房屋
    排水之作用，對於系爭房屋之日常生活使用上，確有相當重
    要之功能，是於系爭房屋之拆屋還地訴訟尚未確定以前，系
    爭房屋既仍有坐落於系爭土地上之權利，倘逕行拆除系爭水
    溝，恐對系爭房屋之日常使用上產生相當之妨害，淪為無法
    使用之狀況，對於被告之實質損害甚鉅。
  ⒋又查，系爭水溝自系爭房屋興建之60年起即附隨存在，於原
    告繼承前，先屬於兩造之先人徐輝國，後於系爭土地為徐志
    暐繼承，系爭水溝、系爭房屋為被告繼承後，徐志暐數十年
    來均未對被告令系爭水溝流經系爭土地排水至大排之狀況有
    任何之爭執或興訟，應可認徐志暐與被告間對此現況已有默
    示之使用借貸或無償地役使用之合意，並於徐志暐過世後由
    原告兄弟等人繼承。現原告於徐志暐過世後，反向被告起訴
    爭執，破壞徐志暐與被告間原有之和睦鄰地關係，實屬有違
    誠信。
　⒌從而，原告於本件起訴所得利益僅止於在系爭土地邊緣獲得1
    .54平方公尺難以利用之空間，相較於被告遷移水溝必須重
    新規劃、建築、地下化等難以想像之巨大花費，顯不成比例
    ；況系爭房屋之存否現在既未判決確定，若本院判令系爭水
    溝必須先行拆除，將對系爭房屋之日常使用定生相當程度之
    影響，且倘日後原告於拆屋還地訴訟獲致勝訴終局確定判決
    ，被告拆除並遷移系爭水溝之花費將如竹籃打水，均屬徒勞
    ，顯不符經濟效益。是本件原告勝訴所得利益既極小，但被
    告所受損害可能極大，揆諸前揭最高法院見解，原告基於系
    爭土地所有權人之地位行使其所有權，非不得視為以損害被
    告為主要目的，而有權利濫用之嫌，其本件主張，自屬無理
    。
五、綜上所述，原告依民法第767條第1項、第821條、第779條請
    求被告將系爭水溝填平並將占用部分返還全體共有人之主張
    為無理由，應予駁回。原告之訴既經駁回，其假執行之聲請
    亦失所附麗，應併予駁回。
六、本件事證已臻明確，兩造其餘攻擊防禦方法，經本院審酌後
    核於本判決結果不生影響，爰不一一論述，併此敘明。
七、訴訟費用負擔之依據：民事訴訟法第78條。
中　　華　　民　　國　　111 　年　　12　　月　　2 　　日
                  花蓮簡易庭  法　官　蔡培元
以上正本係照原本作成。
如不服本判決，應於送達後20日內，向本院提出上訴狀（上訴狀
須表明上訴理由）並繳納上訴審裁判費；如於本判決宣示後送達
前提起上訴者，應於判決送達後20日內補提上訴理由書（均須按
他造當事人之人數附繕本）。
如委任律師提起上訴者，應一併繳納上訴審裁判費。
中　　華　　民　　國　　111 　年　　12　　月　　2 　　日
                              書記官　周彥廷